【裁判字號】    94,交上訴,176
【裁判日期】    950412
【裁判案由】    過失致死
【裁判全文】
臺灣高等法院刑事判決               94年度交上訴字第176號
上  訴  人
即  被  告  甲○○
上列上訴人因過失致死案件，不服臺灣士林地方法院94年度交訴
字第12號，中華民國94年10月31日第一審判決（起訴案號：臺灣
士林地方法院檢察署93年度偵字第6658號），提起上訴，本院判
決如下：
    主  文
原判決撤銷。
甲○○從事業務之人，因業務上之過失致人於死，處有期徒刑拾
月。
    事  實
一、甲○○係受僱於臺北市中興客運股份有限公司擔任聯營公車
    駕駛員，平日以駕駛公車載客為業，屬從事駕駛業務之人。
    民國93年4月1日17時10分許，甲○○駕駛車號AH-445號公車
    ，沿臺北市○○區○○街1段，由南往北方向行駛，於行經
    該路段與石牌路2段交岔路口時欲右轉石牌路2段往東方向行
    駛，本應注意車前狀況，隨時採取必要之安全措施，且於其
    右轉之石牌路2段路口前設有行人穿越道（設於石牌路2段6
    號前），依規定，汽車行近行人穿越道前，應減速慢行，遇
    有行人穿越時，無論有無交通警察指揮或號誌指示，均應暫
    停禮讓行人先行通過，其亦應注意有可能有行人會行走於該
    行人穿越道上或緊臨兩側道路上穿越路口，其於駕駛公車採
    取右轉動作之際，應仔細觀察該行人穿越道上及緊臨之兩側
    道路上有無行人正欲穿越該路口，俾能隨時採取必要之煞停
    、避讓措施，復依當時情形，亦無不能注意情事，甲○○於
    駕駛公車採取右轉動作時，竟疏未注意在石牌路2 段路口前
    之行人穿越道右（東）側附近有行人何榮波正沿緊臨該行人
    穿越道右側（以被告公車右轉當時之行駛方向論）之道路（
    不能證明係行走於該行人穿越道之標線區域內），由南往北
    方向穿越該路口，致其發現何榮波出現在其所駕駛之公車右
    前方時，已然煞停、閃避不及，其駕駛之公車右前車頭直接
    撞及何榮波身體，致何榮波倒地，並因頭部受創當場昏迷，
    經送醫急救後，終因頭部外傷、顱內出血，於93年4月4日11
    時許不治死亡。肇事後，甲○○留於現場向嗣趕至現場處理
    尚不知肇事者為何人之警員鄭宗仁，自承其係上開肇事公車
    之駕駛人而自首。
二、案經臺北市政府警察局北投分局移送及被害人何榮波之配偶
    乙○○訴由臺灣士林地方法院檢察署檢察官偵查起訴，甲○
    ○並接受裁判。
    理  由
貳、認定犯罪事實所為憑之證據及理由：
一、按除顯有不可信之情況外，公務員職務上製作之紀錄文書、
    證明文書，均得作為證據，刑事訴訟法第159之4條第1 款定
    有明文，是除能證明有顯不可信之情況外，公務員依其職務
    所製作之紀錄文書及證明文書，當然具有證據能力而得作為
    認定犯罪之證據。查卷內所附之道路交通事故現場圖、道路
    交通事故補充資料表、道路交通事故肇事人自首情形紀錄表
    、檢察官督同法醫師相驗被害人何榮波遺體時及其後所製作
    之相驗筆錄、相驗屍體證明書、驗斷書等文書，就內中有關
    本案車禍現場之相關車輛位置、煞車痕、現場道路之號誌與
    標線、當時路況、公車車損狀況、承辦警員至現場處理時之
    情形、被害人因何原因死亡、何時死亡等事實所作之紀錄，
    係屬記錄警員、檢察官（實際上係由書記官依檢察官指示製
    作）、法醫師基於其職務根據現場實況及查驗被害人遺體所
    製作之紀錄文書，因該等公務員有據實製作之義務，復無利
    害關係，而現場歷經相當時日，難以重建，實有尊重該等紀
    錄文書之必要性，且就該等紀錄，被告及其原審辯護人亦均
    曾未主張有任何刑事訴訟法第159條之4第1 款所定之顯不可
    信情況之例外條件存在，依刑事訴訟法159條之4第1 款之規
    定，該等文書有關上開事實紀錄部分，俱有證據能力，合先
    敘明。
二、訊據上訴人即被告甲○○對於其受僱於臺北市中興客運股份
    有限公司擔任駕駛員，以駕駛公車為業，於上揭時、地在執
    行駕駛公車業務時，撞擊穿越路口之行人何榮波，致何榮波
    死亡等事實，坦承不諱，並有卷附之道路交通事故現場圖、
    交通事故補充資料表、肇事現場及車輛照片6幀在卷可稽（
    見相驗卷第17、47、50至52頁），而被害人何榮波係因本件
    車禍致頭部外傷、顱內出血不治死亡之實事，亦經臺灣士林
    地方法院檢察署檢察官督同法醫師相驗屬實，製有相驗筆錄
    相驗屍體證明書、驗斷書在卷可證（見相驗卷第56頁以下）
    。
三、被告過失責任之認定：
    (一)按汽車行駛時，駕駛人應注意車前狀況，隨時採取必要之
      安全措施；汽車行近行人穿越道前，應減速慢行，遇有行
      人穿越時，無論有無交通警察指揮或號誌指示，均應暫停
      讓行人先行通過，道路交通安全規則第94條第3項、第103
      條分別定有明文。而既規定：汽車「行近」行人穿越道前
      ，駕駛人應有如何之注意義務，則汽車駕駛人於駕駛汽車
      駛近行人穿越道之前，即應減速慢行，注意觀察有無行人
      正行走或欲行走於行人穿越道之上，且因有可能有行人會
      行走於緊臨行人穿越道兩側之道路上穿越道路，而未完全
      行走於標線區域內，汽車駕駛人於駕車行近行人穿越道時
      自應一併注意緊臨行人穿越道兩側之道路上有無行人正在
      穿越，尚不得以該行人非完全行走於行人穿越道標線區域
      內，即謂其無注意義務。至於行人未行走於行人穿越道標
      線區域內，乃係汽車駕駛人駕車致人受傷或死亡時是否有
      道路交通管理處罰條例第86條第1項規定適用之問題，尚
      不影響汽車駕駛人之上揭注意義務。
    (二)由卷附之道路交通事故現場圖及現場照片觀之，肇事路段
      由東華街1段（下簡稱：東華街）右轉石牌路2段（下簡稱
      ：石牌路）之石牌路路口前設有行人穿越道線，線寬4公
      尺，石牌路之內車道寬3.2公尺，外車道寬7.2公尺，被告
      駕駛之公車於肇事後最終停車靜止之位置，其後車身及公
      車二個後輪均位在行人穿越道上，而該公車左前輪後留有
      長度2.6 公尺之煞車痕，煞車痕起點位置在行人穿越道線
      右側之標線上最外緣處，呈西南往東北走向，略呈斜弧形
      狀，而被告自承：「當時我車欲右轉石牌路2 段，我有先
      看行人穿越道上沒有人，我才駕車右轉，不知從何方向走
      出來（指被害人）出現在我車輛右側，我見狀立即煞車，
      但我前車頭右側與何榮波發生碰撞，何榮波面向上倒臥，
      腳膝蓋下方以下在我車輛前車頭正下方底盤下」等語（見
      相驗卷第30頁背面、原審卷第61頁），再參以上揭煞車痕
      及肇事公車車頭右前車頭在撞及被害人後產生有凹痕（見
      相驗卷第51頁），應足證：被告係駕駛公車於由東華街右
      轉石牌路之行進間發現其右前方有行人穿越，乃採取緊急
      煞車之動作，惟仍撞擊被害人倒地之事實，堪以認定。
    (三)依一般公路汽車煞車距離、行車速度對照表之記載，1 年
      至3 年之瀝青柏油路面於乾燥時其磨擦係數為0.75，本件
      車禍時，現場路況為乾燥之事實，有卷附照片可證，以上
      揭公車左前輪之煞車痕為2.6 公尺之事實計算，該公車於
      煞車前之一瞬間之車速約為時速22.2公里，核與警員於案
      發時即取得之該公車行車紀錄器內表影印資料所顯示之該
      車緊急煞車前之車速約時速21公里之情（見相驗卷第49頁
      ），尚屬相符，該行車紀錄器紀錄所顯示之公車於煞車前
      之車速應可採信，是足見：被告駕駛公車駛入上開路口採
      取右轉動作時之車速約時速21公里。查一般人之反應時間
      為1.6秒(見原審卷第49頁所附之國立交通大學行車事故鑑
      定意見書之記載），公車車速約時速21公里相當於每秒行
      駛5.83公尺，則1.6秒內應可行進9.328公尺，以公車煞車
      痕起點係位於行人穿越道右（東）緣，且按照上揭現場圖
      及照片顯示被害人並無任何於遭撞擊後有於地面被公車推
      行之情形，依上開行人穿越道線寬4.0公尺、外車道寬7.2
      公尺及行人步行速度約每秒l 公尺之常情，應可認定被告
      踩煞車前往回推1.6 秒之際，其車頭係約位於東華街口，
      而被害人應位於石牌路距南側路邊約5.6公尺（7.2-1.6=5
      .6）處，亦即公車右前方視線可及之處。換言之，被告駕
      駛公車於駛入上揭路口採取右轉動作之初，若能注意觀察
      石牌路上開行人穿越道上及緊臨之兩側道路上之行人行走
      狀況，其應能及早發現被害人正行走於緊臨該行人穿越道
      右（東）側之道路上，而能及時採取必要之安全措施，惟
      被告竟稱：被害人不知從何方向走出來（指被害人）出現
      在我車輛右側等語，顯見其當時於駕駛公車採取右轉動作
      之初，並未深切注意在其右前方之緊臨上開行人穿越道兩
      側之道路上是否有行人正在通過路口，始會不知被害人從
      何處走出。
    (四)被告係駕駛公車之人，自應注意遵守上揭注意義務之規定
      ，於行近上開行人穿越道並採取右轉動作之前，應注意有
      可能有行人會行走於緊臨該行人穿越道兩側之道路上，而
      深切觀察該行人穿越道上及緊臨之兩側道路上有無行人正
      欲穿越該路口，俾能隨時採取必要之煞停、避讓措施，復
      依當時情形，亦無不能注意情事，被告於駕駛公車採取右
      轉動作時，竟疏未注意該行人穿越道右（東）側附近有被
      害人正沿緊臨該行人穿越道右側之道路，穿越該路口，致
      其發現被害人出現在其所駕駛之公車右前方時，已然煞停
      、閃避不及，其駕駛之公車右前車頭直接撞及被害人身體
      ，致被害人倒地死亡，被告就本件車禍之發生，自有應注
      意能注意而不注意之過失。臺北市車輛行車事故鑑定覆議
      委員會94年1月10日第6416 號鑑定覆議意見書及國立交通
      大學94年8月31日交大管運字第094003512號函檢送之鑑定
      意見書之鑑定意見均類同上旨（見偵查卷第75至76頁、原
      審卷第47、49頁）。被害人因本件車禍死亡，與被告之過
      失行為間並有相當因果關係。
    (五)至於被害人於被撞擊時是否行走於上開行人穿越道標線區
      域內，上述鑑定報告分別稱：「肇事時行人係沿行人穿越
      道上或旁邊穿越」、「被害人是否確實行走於行人穿越道
      穿越道路，尚無法依現有跡證作認定」等語（見偵查卷第
      76頁、原審卷第49頁），均無法確認被害人被撞擊時確係
      行走於上開行人穿越道標線區域內。而由被告駕駛之公車
      於煞車前之車速為時速約21公里，肇事後該公車僅後輪及
      後半車身係位於該行人穿越道上，其車前半身則完全超出
      該行人穿越道之外，其右前車頭距離該行人穿越道右側線
      緣尚有相當之距離(依左前輪煞車痕比對觀之，顯逾3公尺
      以上），且地面無任何被害人被公車撞倒後有往前推行之
      痕跡，有卷附之道路交通事故現場圖、肇事現場照片可參
      ，是尚難認被害人於被撞擊時確係行走於上開行人穿越道
      標線區域內。原審判決以公車左前輪煞車痕起點係在該行
      人穿越道上，並參考汽車行駛距離及反應距離一覽表，認
      定被害人於被撞擊時確係行走於上開行人穿越道標線區域
      內，尚忽略該煞車痕之起點係在行人穿越道線標線右側之
      最外緣處，且撞擊處係公車之右前車頭，再者，汽車行駛
      距離及反應距離一覽表乃屬駕駛人見到狀況而為反應之計
      算參考標準，係用以衡量汽車駕駛人於發生車禍之前何時
      可見到狀況及是否能及時反應之情形（反應後始有採取煞
      車動作之問題），與被害人於遭撞擊後其身體有無被車輛
      往前推行之證明，應無關聯性，是原審判決此一認定，尚
      有未洽，附此敘明。
四、綜上所述，本件事證明確，被告業務過失致人於死犯行，洵
    堪認定。
貳、論罪科刑部分：
一、核被告所為，係犯刑法第276條第2項之業務過失致人於死罪
    。被告於肇事後，在未被有偵查犯罪職權之公務員發覺前，
    主動向據報前往處理車禍之員警表示係肇事人等情，有至現
    場處理之警員鄭宗仁製作之道路交通事故肇事人自首情形紀
    錄表在卷足可證（見相驗卷第46頁），被告嗣並接受裁判，
    符合自首要件，爰依刑法第62條前段規定，減輕其刑。按汽
    車駕駛人，行駛人行道或行經行人穿越道不依規定讓行人優
    先通行，因而致人受傷或死亡，依法應負刑事責任者，加重
    其刑至2 分之1，道路管理處罰條例第86條第1項固定有明文
    ，惟此條項之適用，以受害之行人係行走於人行道或行人穿
    越道標線區域內為必要，此見該條項規定明定「行駛人行道
    或行經行人穿越道」自明（最高法院91年度臺上字第3654號
    判決意旨參考）。因無法確定本案被害人於被撞擊當時確係
    行走於上開行人穿越道標線區域內，業見前述，是本案尚無
    此一加重規定之適用，附此敘明。
二、爰審酌被告雖無前科，有本院被告前案紀錄表在卷可考，素
    行尚佳，惟其既為大型車之公車司機，其即負有較高之注意
    義務，其因過失駕車行為致被害人死亡，其過失情節及發生
    之死亡結果非輕，且迄未與被害人家屬就民事賠償問題達成
    和解等一切情狀，量處如主文第2項所示之刑。
參、撤銷改判之理由：
    原審據而論罪科刑，固非無見，惟尚無確切之證據足以證明
    被害人於被撞擊時確係行走於上開行人穿越道標線區域內，
    本件尚無道路交通管理處罰條例第86條第1 項規定之適用，
    原審認定被害人於被撞擊時確係行走於上開行人穿越道標線
    區域內，尚有未洽，均見前述，被告上訴以其不符合道路交
    通管理處罰條例第86條第1 項之加重要件，指摘原審判決不
    當，核屬有理由，自應由本院將原審判決撤銷改判。
據上論斷，應依刑事訴訟法第369條第1項前段、第364條、第299
條第1項前段，刑法第276第2項、第62 條前段，罰金罰鍰提高標
準條例第1條前段，判決如主文。
本案經檢察官陳玉珍到庭執行職務。
中    華    民    國    95    年    4     月    12    日
                  刑事第九庭    審判長法  官  李文成
                                      法  官  周盈文
                                      法  官  王復生
以上正本證明與原本無異。
如不服本判決，應於收受送達後十日內向本院提出上訴書狀，其
未敘述上訴之理由者並得於提起上訴後十日內向本院補提理由書
（均須按他造當事人之人數附繕本）。
                                      書記官  王宜玲
中    華    民    國    95    年    4     月    28    日
附錄：本案論罪科刑法條全文
刑法第276條
(過失致死罪)
因過失致人於死者，處 2 年以下有期徒刑、拘役或 2 千元以下
罰金。
從事業務之人，因業務上之過失犯前項之罪者，處 5 年以下有期
徒刑或拘役，得併科3千元以下罰金。


司法院資訊處製作；財團法人民間司法改革基金會備份。
